臺灣桃園地方法院民事簡易判決
110年度桃簡字第1769號
原      告  方政南  

被      告  黃世旺  
上列當事人間請求確認本票債權不存在事件，本院於民國111年4
月15日言詞辯論終結，判決如下：
    主      文
原告之訴駁回。
訴訟費用由原告負擔。
    事實及理由
壹、程序部分：
    按確認法律關係之訴，非原告有即受確認判決之法律上利益
    者，不得提起之，民事訴訟法第247條第1項前段定有明文。
    所謂即受確認判決之法律上利益，係指因法律關係存在與否
    不明確，致原告主觀上認為其在法律上之地位有不安之狀態
    存在，且此種不安之狀態，能以確認判決將之除去者而言（
    最高法院52年台上字第1240號判決意旨參照）。查本件被告
    執原告所簽發如附表所示之本票（下稱系爭本票）向臺本院
    聲請強制執行，復經本院以110年度司票字第3097號本票裁
    定准予強制執行，而原告既否認被告就系爭本票之票據債權
    存在，則兩造就原告應否負系爭本票債務有所爭執，此法律
    關係之存否不明確，致原告在私法上之地位有受侵害之危險
    ，而此項危險得以對於被告之確認判決除去之，是原告有即
    受確認判決之法律上利益，揆諸前揭說明，原告提起本件確
    認之訴，應予准許。
貳、實體部分：
一、原告主張：原告雖於系爭本票上簽名並填載票面金額，惟未
    填寫發票日，亦未經捺印，且兩造互不相識，兩造間並無債
    權債務關係，是系爭本票之原因關係不存在等語。並聲明：
     ㈠確認被告所持系爭本票對原告之本票債權不存在。㈡被告
    應返還系爭本票予原告。
二、被告則以：被告前曾參與訴外人「玉龍」為會首之合會，「
    玉龍」稱系爭本票是欠他會錢的人所簽發，「玉龍」沒辦法
    給被告標得之會款，遂將系爭本票交付被告，要被告直接向
    系爭本票之發票人追討等語資為抗辯。並聲明：原告之訴駁
    回。
三、本院之判斷：
  ㈠原告應依票據文義負發票人之責：
　⒈按在票據上簽名者，依票上所載文義負責；本票應記載發票
    年、月、日，由發票人簽名；欠缺本法所規定票據上應記載
    事項之一者，其票據無效。但本法別有規定者，不在此限；
    執票人善意取得已具備本法規定應記載事項之票據者，得依
    票據文義行使權利；票據債務人不得以票據原係欠缺應記載
    事項為理由，對於執票人，主張票據無效，票據法第5條第1
    項、第120條第1項第6款、第11條第1、2項分別定有明文。
　⒉又票據法第11條之立法理由明載：「當事人間基於事實上需
    要，對於票據上部分應記載事項，有因不能即時確定，需俟
    日後確定始能補充者。似宜容許發票人先行簽發票據，交由
    他人依事先之合意補填，以減少交易上之困難。」，是所謂
    空白授權票據係指票據行為人預行簽名於票據之格紙上，而
    將票據上應記載事項之全部或一部，授權予他人補充完成之
    完全票據。此與因欠缺票據上應記載事項之一部或全部事項
    ，致歸於無效之不完全票據，並非相同（最高法院93年度台
    上字第671號判決意旨參照）。由此可知，補充權之授與為
    空白授權票據要件之一。又補充權之授與屬於意思表示，意
    思表示得以明示或默示為之，發票人自得以明示或默示之方
    式將日後補充完成記載權限授與他人，除以書面文字表示授
    與補充權外，亦可由特定行為推知發票人有授權他人填載應
    記載事項之默示意思表示。是以，發票人既需按票據文義負
    責，則於交付票據前，更應確認已將金額、發票日、到期日
    等應記載事項是否填載完備、正確，以免日後有執票人提示
    預期以外之鉅額票據，或多年前所簽發，原認已罹於請求權
    時效之票據，向其主張票據權利。
　⒊本件原告主張於系爭本票簽名時，系爭本票並未記載發票年
    、月、日，故系爭本票因欠缺應記載事項而無效云云，惟原
    告並未否認系爭本票上簽名之真正，而原告既將已簽名並填
    載票面金額之系爭本票交付他人，足認系爭本票應屬空白授
    權票據，是本件被告於善意取得系爭本票前，系爭本票即已
    填妥發票日而完成發票之效力，被告並依票據文義行使執票
    人之權利，揆諸前揭規定及說明，發票人即原告自不得以票
    據簽發時有未記載發票日之應記載事項為由，對被告主張系
    爭本票無效，原告應依票據文義負發票人之責。
　㈡原告請求確認系爭本票之債權不存在無理由：
  ⒈按在原告請求確認債權不存在之訴，如被告主張其債權存在
    時，固應由被告就債權存在之事實負舉證責任；惟原告請求
    確認之債權，倘係票據（票款）債權時，由於票據具有無因
    性（抽象性或無色性）之特質，票據行為一經成立後，即與
    其基礎之原因關係各自獨立，而完全不沾染原因關係之色彩
    。票據權利之行使不以其原因關係存在為前提，原因關係不
    存在或無效，並不影響票據行為之效力，執票人仍得依票據
    文義行使權利。因此，於票據債務人請求確認票據債權不存
    在時，執票人僅須就該票據之真實，即票據是否為發票人作
    成之事實，負證明之責，至於執票人對於該票據作成之原因
    為何，則無庸證明。如票據債務人依票據法第13條規定主張
    其與執票人間有抗辯事由存在時，原則上仍應由票據債務人
    負舉證責任，以貫徹票據無因性之本質，與維護票據之流通
    性（最高法院102年度台上字第466號裁判意旨參照）。又認
    定事實所憑之證據，固不以直接證據為限，惟採用間接證據
    時，必其所成立之證據，在直接關係上，雖僅足以證明他項
    事實，但由此他項事實，本於推理之作用足以證明待證事實
    為推定之判斷（最高法院100年度台上字第454號裁判意旨參
    照）。查本件原告並無否認系爭本票上簽名之真正，且系爭
    本票並無原告所述欠缺應記載事項之無效事由，已如前述，
    則原告復主張系爭本票債權不存在之原因關係抗辯事由，參
    依前開說明，自應由原告就此負舉證之責。
  ⒉經查，原告並未就系爭本票債權不存在之原因關係抗辯事由
    ，舉證以實其說，僅空言陳稱兩造互不相識，並無債權債務
    關係云云，依上開說明，為貫徹票據無因性之本質，與維護
    票據之流通性，應認原告未就此舉證，是原告主張確認系爭
    本票，對原告之本票債權不存在，並請求被告返還系爭本票
    ，為無理由，應予駁回。
四、綜上所述，系爭本票既為原告所簽發，且未因欠缺應記載事
    項而為無效票據，又原告並未舉證系爭本票債權不存在之原
    因關係抗辯事由，是原告主張確認系爭本票，對原告之本票
    債權不存在，並請求被告返還系爭本票，為無理由，應予駁
    回。
五、本件事證已臻明確，兩造其餘主張、陳述及所提證據，於判
    決結果不生影響，爰不逐一論列，併此敘明。
六、訴訟費用負擔之依據：民事訴訟法第78條。
中　　華　　民　　國　　111 　年　　5 　　月　　13　　日
                  桃園簡易庭  法  官  陳容蓉
以上為正本係照原本作成。
如不服本判決，應於送達後20日內，向本院提出上訴狀並表明上
訴理由，如於本判決宣示後送達前提起上訴者，應於判決送達後
20日內補提上訴理由書（須附繕本）。
如委任律師提起上訴者，應一併繳納上訴審裁判費。   
中　　華　　民　　國　　111 　年　　5 　　月　　13　　日
                              書記官　洪鉦翔　　　　　　
附表：
本票票號 票面金額 （新臺幣） 發票日 （民國） 發票人 CH0000000 1萬5,000元 105年7月12日 方政南